臺灣高等法院臺中分院刑事判決　　 93年度上更(一)字第244號
上　訴　人　臺灣苗栗地方法院檢察署檢察官
上　訴　人
即　被　告　己○○
選任辯護人　許桂挺　律師
上列上訴人等因被告偽造文書案件，不服臺灣苗栗地方法院中華
民國八十九年十一月廿三日第一審判決（民國八十九年度訴字第
九八號，起訴案號：臺灣苗栗地方法院檢察署民國八十九年度偵
續字第四九號），提起上訴，經判決後由最高法院發回更審，本
院判決如下：
    主　　  文
原判決關於己○○部分撤銷。
己○○行使變造私文書，足以生損害於他人，處有期徒刑月，
如易科罰金，以佰元折算壹日。
    事　　  實
一、己○○與丙○○、乙○○及丁○○分別為被繼承人賴宋尾妹
    之繼承人及代位繼承人（丙○○、乙○○及丁○○之母親賴
    月蘭與己○○係姐妹關係，賴月蘭先於其母賴宋尾妹去世）
    。賴宋尾妹於民國（下同）八十七年六月二十八日去世，己○○明知賴宋尾妹遺產計有坐落於苗栗縣苗栗市○○段二一
    二○（起訴書誤載為二一○二）地號土地、同市○○段七三
    ○之八地號土地及其上建號八九七號房屋、華榮電信電纜股
    份有限公司股票及郵局存款計新臺幣（以下同）三百六十萬
    二千二百八十五元，己○○因為招贅婚，所生子女亦從賴姓
    ，而賴宋尾妹生前均由其照護，因而意圖為自己不法之所有
    ，向丙○○、乙○○及丁○○偽稱，賴宋尾妹遺產僅有該等
    不動產、股票及少許現金，隱瞞遺產中郵局存款部分，致丙○○、乙○○及丁○○等陷於錯誤，認賴宋尾妹僅有己○○
    所稱之上開遺產，即依賴宋尾妹生前之指示將該不動產及股
    票由己○○繼承而同意拋棄此部分繼承，己○○因而委任連
    敏君、戊○○代書辦理相關繼承事宜並告知由其單獨繼承遺
    產，於八十七年八月十九日，自高雄北上苗栗請領印鑑證明
    ，而於同日下午四、五時許，通知丙○○並由丙○○代理乙○○及丁○○至苗栗縣銅鑼鄉○○村○○路八八號代書事務
    所，在連敏君、戊○○所製作遺產僅己○○所稱上開部分及
    少許現金四千元之遺產分割協議書內蓋章，以簽立此協議書
    ，同意此遺產不動產及股票部分由己○○單獨繼承，現金四
    千元則由其四人共同繼承。嗣後己○○基於變造文書之犯意
    ，利用不知丙○○、乙○○及丁○○三人就遺產郵局存款三
    百六十萬二千二百八十五元部分，並無拋棄繼承真意一事之
    代書戊○○，在該代書事務所，將賴宋尾妹於高雄郵局第二
    五支局存款共三百六十萬二千二百八十五元由己○○取得之
    不實事項登載，接續在四份遺產分割協議書之「遺產標示及
    分割後歸屬之繼承人附表」欄空白處，填載「銀行存款：高
    雄第廿五支局定存（或載為定期存款）新臺幣三、四一五、
    四四五元正，活存（或載為活期存款）新臺幣一八六、八四
    ○元正，合計新臺幣三、六○二、二八五元整，（或增一〈
    由〉字）己○○（或增〈繼承〉二字）取得新臺幣三、六○
    二、二八五元整（或記載為己○○取得全部）」等字，擅自
    予以變造其內容，足以生損害於丙○○、丁○○、乙○○。
    迨至同年十一月中旬，己○○之贅夫庚○○再至代書處取回
    該遺產分割協議書，己○○即利用不知情之庚○○接續於約
    八十七年十二月五日、八十七年十二月十九日、八十八年一
    月十三日，持該變造之遺產分割協議書，向高雄市郵局第二
    五支局憑以詐領賴宋尾妹該存款，經該郵局去電徵詢丙○○
    、丁○○是否同意己○○領取賴宋尾妹之存款，經丙○○向
    地政事務所調取原申請辦理繼承登記資料始悉上情，己○○
    欲就該筆存款金額單獨繼承詐取一事，遂未得逞。
二、案經丙○○、乙○○及丁○○訴請臺灣苗栗地方法院檢察署
    檢察官偵查起訴。
    理 　　 由
一、訊據上訴人即被告己○○矢口否認有何犯行，辯稱：伊母親
    賴宋尾妹在加護病房時，告訴人丙○○、乙○○及丁○○都
    說外婆幸好有阿姨、姨丈照顧，他們沒有扶養、照顧外婆，
    不要外婆的財產，至代書事務所辦理手續那天，代書將全部
    資料都寫好了，包括郵局之三百多萬元也都寫在裡面，然後
    等丙○○他們過來蓋章，並非事後請帶書變造該文件，而且
    伊只有那天回苗栗一次而已，之後就沒有再回去苗栗也沒有
    去代書那裡，一直到全部辦理好之後，才打電話叫伊先生去
    拿文件，伊先生拿到文件後才至郵局領伊母親在郵局之存款
    云云。惟查：
  一被告己○○與告訴人丙○○、乙○○及丁○○分別為被繼承
    人賴宋尾妹之繼承人及代位繼承人（丙○○、乙○○及丁○○之母親賴月蘭與己○○係姐妹關係，賴月蘭先於其母賴宋
    尾妹去世），被告己○○與其配偶庚○○為招贅婚，所生子
    女亦從賴姓，而賴宋尾妹生前均由其照護，賴宋尾妹業於八
    十七年六月二十八日去世等情，為告訴人等所承認，核與證
    人庚○○所述相符，並有賴宋尾妹戶籍謄本、繼承系統表、
    被告己○○全戶戶籍資料各一份在卷可稽，堪予採信，先為
    敘明。
  二被告己○○如何隱瞞遺產尚有郵局存款三百六十萬二千二百
    八十五元，使告訴人等因而同意拋棄繼承一事，迭據告訴人
    三人於偵查、原審、本院前審及本院審理時指訴綦詳。且查
    ：
  (一)郵政儲金存戶死亡後，依據「郵政存簿儲金處理須知」第八
    十八條第一、二項規定，應由同一順序之全體繼承人填具「
    郵政儲金儲戶繼承人存款申請書」，備妥儲戶死亡證明文件
    、全體繼承人或遺產管理人戶口名簿影本、完（免）稅證明
    書、法院核准證明文件等相關證件始可辦理，業經台灣南區
    郵政管理局於八十九年五月二十六日以支 00000000─002號
    函覆在卷（見原審卷第131、132頁），並經原審囑託台灣高
    雄地方法院訊問證人即承辦本件請領存款事宜之郵局行員辛○○結證稱：「（若存款戶死亡其提領人之資格有何限制？
    ）第一看戶籍謄本繼承人有多少人，第二看有無協議書經法
    院公證，提領人需是繼承人才可以，若多位繼承人有人無法
    來這些委託人要有委託書其委託書上印章需戶政機關之印鑑
    章」、「（若提款人所陳報資料不符時，如何處理？）我們
    會通知提領人請他補足資料」等語 （見原審卷第203頁）；
    另證人即同支局行員林秋香亦證稱：「（（提領之人是誰？
    ）目前那筆款項尚未被領走，他們來問，我們告訴他必須是
    全部繼承人來領，當時他們來問時，他們有提出繼承存款申
    請書，但他們所附之證件不足（庭呈空白之繼承存款申請書
    一紙）之後他們陸續來問幾次，均因證件不足，而未同意領
    取」、「（為何手續不符？）他們未提出全部合法繼承人之
    印鑑、委託書」、「（對於來文第四點有何意見？）如果協
    議書內寫得很清楚，且經法院公證的話，則可，但未公證的
    話，則不行，因為不知是否為偽造」等語明確（見原審卷第
    163 頁），足見儲戶死亡後，欲領取儲戶存款，應循一定程
    序並提出相關證明文件，始得憑以辦理。
  (二)次查，證人林秋香又證稱：「（八十七年間有無印象儲戶賴
    宋尾妹之定存存款三百六十多萬元由何人前往辦理提領手續
    ？）由己○○之先生來問提領手續及繼承手續，時間是賴宋
    尾妹死後沒幾天，家人就來問了」（見原審卷第一六三頁正
    面）；另證人庚○○於本院審理時證稱所陳報之情屬實之八
    十九年十一月七日所具刑事陳報狀亦稱：「陳報人庚○○係
    被告己○○之夫，被告之母賴宋尾妹於民國八十七年六月二
    十八日不幸過世，其在高雄煉油廠郵局（第二十五支局）有
    存款，賴宋尾妹過世後幾天，陳報人去郵局訊問繼承或提領
    存款手續如何辦理。郵局人員告知需要死亡證明書、戶籍謄
    本及國稅局完稅證明等文件即可辦理」等語（見原審卷第二
    一九頁）；被告於原審審理時復供承：「（妳在用印之前，
    有無去高雄楠梓郵局領錢？）我先生在八十九年八月十九日
    北上苗栗用印之前，就曾經去郵局問過領錢要什麼資料」等
    語（見原審卷第二三一頁）。而被告與證人庚○○係夫妻關
    係，關係密切，顯徵被告於其母賴宋尾妹去世後沒幾天，即
    因庚○○向郵局人員洽詢相關領款手續而知悉辦理領款之手
    續及應提出之相關證明文件；若告訴人丙○○等人知悉被繼
    承人賴宋尾妹有上開郵局之存款，而不願繼承，被告焉有無
    法備妥相關證明文件，據以憑辦提領存款手續之理！
  三告訴人丙○○等指稱被告刻意隱瞞遺產尚有郵局存款三百六
    十萬二千二百八十五元，被告對此，雖或辯稱賴宋尾妹於加
    護病房時有告訴丙○○等三人有定存三百多萬元之事云云，
    或辯稱八十七年八月十九日在代書事務所用印時，告訴人丙○○等三人知悉賴宋尾妹在郵局有三百六時餘萬元存款云云
    。然查：
  (一)被告於原審八十九年六月廿九日訊問時供稱：「（丙○○他
    們何時知道賴宋尾妹有多少存款？）給代書辦的時候，他們
    已經知道」（見原審卷第一五○頁），於本院上訴審九十年
    十月四日訊問時供稱：「（你母親由你撫養他死後郵局存款
    三百多萬知否？）不知道，到辦理繼承時才知道」、「（你
    有告訴其他繼承（人）丙○○等你母親郵局有三百多萬存款
    之事？）有，他知道，在代書那裏有寫上去，我媽媽在加護
    病房時有告訴丙○○三人有定存三百多萬元，但他們三人均
    稱未撫養祖母，要拋棄繼承」（見本院上訴審卷第四七、四
    八頁）、「（當天十九日有無告知丙○○等三人你母親定存
    多少？）當時忘記，我抄了明細表給代書，代書知道，未親
    口告訴他們，我想他們已寫了拋棄書」等語（第四九頁）。
    被告一稱：其到辦理繼承時才知道郵局存款三百多萬，另又
    稱：我媽媽在加護病房時有告訴丙○○三人有定存三百多萬
    元，所述已見齟齬；而被告所稱十九日當時抄了明細表所以
    代書知道，但未告知丙○○，亦與前稱給代書辦的時候，他
    們已經知道賴宋尾妹存款有多少等情，亦不相符合。況告訴
    人丙○○於原審八十九年四月十三日訊問時亦指稱：「˙˙
    ˙（賴宋尾妹）過（世）前幾天，約八十七年六月二十七日
    ，我與我姐姐乙○○、丁○○有去高雄看外祖母，她住加護
    病房，她已昏迷˙˙˙」等語（見原審卷第卅三頁），賴宋
    尾妹又如何能告知郵局有存款之事？此參以證人庚○○於原
    審八十九年四月十三日訊問時所證「（賴宋尾妹）她是我岳
    母˙˙˙八十七年六月二十六日送至高雄醫學院急救，六月
    二十七日告訴人及姊弟都有來˙˙˙我並有提到賴宋尾妹在
    郵局有定存，但金額多少我不知道˙˙˙」（見原審卷第卅
    二頁），及於原審八十九年八月十七日訊問時所證：「我在
    我丈母娘過世前˙˙˙還有講過告訴人的外婆有定存，有多
    少錢我不清楚˙˙˙」等語（見原審卷第一八八頁）益加明
    確，是被告辯稱：賴宋尾妹於加護病房時有告訴丙○○等三
    人有定存三百多萬元之事云云，顯不足採。
　(二)被告己○○於本院前審調查時所舉之證人鍾燕斌、鍾燕淼、
    宋秀蓉、余杏珍等四人雖證稱，分別於六十九年至八十四年
    間，自賴宋尾妹處聞及其將土地、房屋，死後留給賴姓子孫
    ，即被告己○○之子，對於現金則未提及，雖有提及或言一
    些現金，或一百多萬元，或未言及若干各情，又均證稱不知
    賴宋尾妹有無將此情告知丙○○等（見本院上訴審卷第一○
    九、一一一頁），而賴宋尾妹係於八十七年六月廿八日死亡
    ，與該四位證人聞聽其言之時間，已相距數年，時移事易，
    尚難據該四證人之證述，而認定賴宋尾妹亦示意欲將右開郵
    政儲金存款，由被告己○○單獨繼承及告訴人丙○○等三人
    亦同意拋棄此部分遺產之繼承。
  (三)被告雖稱代書辦理時，告訴人等已經知道賴宋尾妹在郵局之
    存款有多少錢云云，然此為告訴人等所否認；且證人辛○○
    於八十九年九月十九日囑託訊問時亦證稱；「（年月間
    自高雄打電話至苗栗予告訴人丙○○之胞姐丁○○是否知悉
    賴宋尾妹在郵局有無存款？何時打電話？）時間上已過很久
    ，且業務很多，已不記得，當時提領人二、三次證件不符（
    沒有證件，提領人是一個男的年約四、五十歲）他每次只拿
    己○○的證件其他繼承人證件均沒有，他說我們刁難他不讓
    他領，我告知他其他繼承人沒有證件，後來我們局裡商量就
    以電話通知其他繼承人，第一次接電話是丁○○的弟弟，我
    問他外婆何人他說他聽不懂，要我打電話給他姐姐，我只是
    打電話要他們補齊，過二、三天那個女的就來即丁○○，因
    證件不合就不讓他領，丁○○來的時候我就交班，因我們每
    月二十日做月報就交班，因他們來吵，就將這件事交由局長
    辦，窗口就未辦」、「（有無打電話給丁○○？）我打去時
    她弟弟說聽不懂給我他姐姐電話，我就打電話給丁○○，我
    就打電話給丁○○，我只打過一次電話」、「（丁○○有無
    說什麼？）我未告知存款額多少，我只告知她祖母何人因證
    件不足應如何補足，我未告知她存款多少，我只告訴她祖母
    有存款他們如果不能來要有委託人並要有委託書，其印章須
    是戶政機關之印鑑章，未告知金額是因遺產申請表上需寫存
    款戶的金額及所有繼承人的年籍資料並由繼承人蓋章，所以
    才未告知其存款金額」、「（「‧‧‧我有記得她（指丁○○）曾到郵局來，她是我打完電話沒有多久就來郵局，是隔
    幾天就來郵局」等語（見原審卷第二○三頁反面至第二○五
    頁正面）。另證人丙○○於本院九十四年七月七日審理時亦
    證稱：「在辦完繼承之後二、三個月的某日，郵局人員有打
    電話來問我說是否丙○○，我說是，然後問我賴宋尾妹是我
    什麼人，我說她是我外婆，她告訴我外婆在該郵局有存款，
    我蠻突兀的，因為那麼遠的地方，剛好我姊夫有個親戚在屏
    東過世，我就請我姐姐順道過去該郵局看看˙˙˙」等語。
    證人辛○○於八十七年十一月間，因有人要領取被繼承人賴
    宋尾妹之存款，然因相關證件不齊而打電話給繼承人之一之
    丙○○，告訴人丙○○竟聽不懂郵局人員來電之意，丙○○
    且對郵局人員告知賴宋尾妹在該郵局有存款一事，頗感突兀
    ，遂要郵局人員打店電話給告訴人丁○○，而丁○○隔幾天
    就到郵局詢問。告訴人丙○○若於八十七年八月十九日至代
    書事務所辦理相關手續時已知悉賴宋尾妹在前開郵局有三百
    六十餘萬元之存款且表明願意拋棄，何以對於郵局人員之告
    知表示聽不懂及感覺突兀；而告訴人丁○○亦何需親自前往
    上開郵局詢問並表示要領取賴宋尾妹郵局之存款，在在顯示
    告訴人丙○○等三人於郵局人員告知前，並不知道賴宋尾妹
    在前開郵局有合計三百六十萬二千二百八十五元之存款，被
    告此部份所辯亦不足憑信。雖被告迭稱懷疑郵局與告訴人丙○○等人勾結，被告之贅夫鐘阿五於所具八十九年十一月七
    日刑事陳報狀亦表示「四在（訴）訟過程中告訴人曾提到在
    民國八十七年一月初就接獲郵局通知，早在我們第一次去郵
    局提款時，郵局人員與告訴人早已互相熟識，否則高雄二十
    五支局內人員如何得知遠在苗栗的告訴人電話號碼呢？且在
    多次接洽當中發現，阻撓提領賴宋尾妹存款之事，彷彿是全
    郵局辦事員經過討論的事情，因每次郵局內人員皆會出聲制
    止，或喧嘩說我們的提領手續不合法。若不是郵局人員唆使
    及慫恿，告訴人才會事後起了反悔之意」等語（見原審卷第
    二二二頁）。然證人藍世揚（前開支局主管）、林秋香於原
    審囑託訊問時已明確表示不認識丙○○、丁○○、乙○○等
    三人（見原審卷第一六二頁反面），而證人林秋香、辛○○
    就相關宋賴尾妹存款之領取過程復已詳細證述如上，並有郵
    政儲金儲戶繼承人繼承遺產管理人代管存款申請書存款申請
    書〈後有申請繼承存款應辦手續〉（見原審卷第第一六七頁
    ）等在卷可稽，被告所為質疑與庚○○所陳，均屬無稽而不
    足憑信。另被告選任辯護人以證人辛○○曾於本院上訴審證
    稱：丙○○之電話係伊請示局長後，由局長以名字自電腦查
    出來的，而聲請本院向前開郵局調閱載有丙○○之電話檔案
    紀錄（見本院卷第一四四頁）。然證人辛○○確曾因有人要
    領取賴宋尾妹郵局存款一事，打電話給丙○○，已經證人辛○○、丙○○證述如上，證人丙○○並稱伊個人在高雄25支
    局雖未開立帳戶，但伊在苗栗郵局有開立通儲帳戶，伊三姊
    弟在郵局都有開帳戶，但都是在苗栗等語明確，是上開支局
    局長自得由電腦查出丙○○電話，提供給辛○○以為聯絡之
    用，證人辛○○所證並無何不實之處，辯護人之聲請尚無必
    要。另中華郵政股份有限公司高雄郵局94年2月24 日函說明
    二稱：「經查儲戶賴宋尾妹在本轄楠梓煉油廠郵局（高雄第
    25支局）所遺定期存款，該局承辦人員因業務需要，曾去電
    查證繼承人之一丁○○君關於委託代辦繼承事宜，並未作成
    書面記錄」（見本院卷第92頁）。該函關於承辦人員因業務
    需要，曾去電查證繼承人之一丁○○君關於委託代辦繼承事
    宜，與上情相符，足堪憑採外；另該函雖未提及曾去電丙○○一情，然相關聯絡事宜既未作成書面記錄，當係憑承辦人
    辛○○之記憶作成函覆之內容，而證人辛○○前次係於本院
    上訴審90年11月1日訊問時到庭作證（見本院上訴審卷第106
    頁），距本次覆函時間已經過三年多，記憶當因時間之經過
    日益生疏模糊，則證人在年久記憶生疏之情況下，雖有所疏
    漏，亦合於情理，應以證人辛○○於原審、本院上訴審審理
    時接近案發時間記憶較清晰時所為證述為可採，不能因上開
    覆函而認證人辛○○未因辦理賴宋尾妹領款之事而打電話給
    丙○○，該覆函尚未足為有利於被告之認定。
  四被告刻意隱瞞賴宋尾妹遺產尚有郵局存款三百六十萬二千二
    百八十五元一事在先，已甚明確；而被告又如何變造系爭遺
    產分割協議書在後乙情，亦據告訴人丙○○等三人指述甚詳
    ，並有經變造之遺產分割協議書在卷可證，而告訴人丙○○
    等迄八十七年十一月間，證人辛○○電詢相關賴宋尾妹郵局
    存款領取事宜時，尚不知賴宋尾妹在郵局有上開三百六十餘
    萬元巨額存款之事，亦已如前述，足徵告訴人丙○○等三人
    之指證並非子虛。被告雖否認有變造之情，證人戊○○於本
    院九十四年六月二十日審理時亦證稱：「（你在寫分割協議
    書時，有無把郵局的存款金額寫進去？）幾乎是同時寫進去
    」云云。然查：
  (一)同案被告連敏君於八十八年六月十一日訊問筆錄「（辦理繼
    承登記的繼承附表為何會在欄外再寫一行？）字跡是我先生
    的，何時寫的我忘記了˙˙˙」（見偵字第一八七四號卷第
    卅九頁反面）。而八十八年八月十九日偵查中經檢察官訊以
    丙○○到賴代書事務所用印當時己○○有無向丙○○說賴宋
    尾妹在高雄第支局還有存款一事時，同案被告戊○○答稱
    ：「我不知道，他們是就遺產分割協議好再到我事務所辦手
    續，遺產分割協議書上銀行存款一項是他們用印前或用印後
    寫的我忘記了」，證人庚○○則稱：「在賴宋尾妹未過世前
    一天在高雄醫學院時我有向告訴人三人說，賴宋尾妹在高雄
    第支局還有存款，有多少我不清楚。當天他們三人都有說
    要拋棄繼承，後來在˙˙˙賴代書事務所簽立遺產分割協議
    書時，因我沒有戴眼鏡，沒有看到有無記載銀行存款項目˙
    ˙˙」（見偵字第一八七四號卷第六三頁）。足見就遺產分
    割協議書其中關於宋賴尾妹在郵局存款一項之內容，連敏君
    、戊○○、甚至庚○○初始亦皆不敢確認係於八十九年八月
    十九日用印當時即已填載！
  (二)次查，同案被告戊○○於原審稱「不動產部分我盡量用電腦
    打字，動產部分我用習慣用手寫，這是個人的習慣，因為欄
    位太小了，我才把另外一張寫在欄外」（見原審卷第卅六頁
    ），然觀諸偵字第一八七四號卷第十二頁、第四十六頁之遺
    產分割協議書皆無戊○○所稱欄位太小之情；甚且偵字第一
    八七四號卷第十二頁、第四十六頁與原審卷第卅九、四十頁
    之遺產分割協議書「繼承動產部分」欄位中關於「現金新台
    幣」「丁○○、乙○○、丙○○、己○○」及、「華榮電信
    電纜股份有限公司」「己○○」皆以打字方式呈現，則戊○○於原審辯稱「不動產部分我盡量用電腦打字，動產部分我
    用習慣用手寫，這是個人的習慣」云云，亦非可採。
  (三)又查，八十八年十二月十四日偵查時，丙○○、連敏君、戊○○均稱偵1874號第頁同意書係年８月日在戊○○
    事務所寫的（見偵續字第四九號卷第十六頁）；另於八十九
    年一月六日偵查時，丙○○、連敏君、戊○○、己○○四人
    亦稱同意書是前往代書事務所同一日蓋章的（見偵續字第四
    九號卷第二一頁）。則被告己○○與告訴人就遺產分割協議
    書用印之日期應為八十七年八月十九日無訛，而先前郵局行
    員，業已告知須所有繼承人填具「郵政儲金儲戶繼承人存款
    申請書」、或委託書蓋有告訴人三人印鑑章，始可憑辦存款
    提領手續，已如上述，被告己○○竟未利用此一機會完成該
    等事宜，與常情不符。另該同意書關於被繼承人賴宋尾妹所
    留遺產存款部分係屬空白而未填寫，連敏君、戊○○於偵查
    中供稱：「（為何同意書、新台幣是空白？）是當時不知被
    繼承人有多少遺產，事後提出定存單才知有多少錢」（見偵
    續字第四九號卷第十六頁反面），亦可徵遺產分割協議書上
    關於宋賴尾妹在郵局之存款一項之內容並非於八十七年八月
    十九日用印時業已填載，蓋若係於該時業已填就，已有明確
    之存款金額，則同時作成之同意書當無不能填寫金額之理！
    對此，連敏君、戊○○等人事後雖又辯稱：係因不知「存款
    茲（孳）息多少才空白，待查明後才填載」（見偵續字第四
    九號卷第廿一頁反面）、戊○○於本院上訴審亦稱：「因當
    時我不知道銀行作業程序，而我不知利息有多少，因當時金
    額有數筆，我誤以為本金及利息要一起算才能寫上去，所以
    就留著空白」云云（見本院上訴審卷第五十頁）；而被告己○○亦辯稱：「因不曉得定期存款的利息」云云。然不論己○○、戊○○、連敏君等為如何之辯解，皆無法說明何以同
    為八十七年八月十九日當天書立的同意書、遺產分割協議書
    ，前者未能書寫明確金額，後者則能書寫明確金額！而戊○○、連敏君均表示丙○○三人之印章係由戊○○用印（見本
    院上訴審卷第五十頁），可知丙○○稱對該同意書沒有注意
    看等語（見本院上訴審卷第五二頁）並非不可採信。被告己○○否認變造及戊○○、連敏君等所為上開供證述，均係事
    後卸責或迴護被告之詞，皆不足採信。
  (四)卷附財政部台灣省中區國稅局出具遺產稅免稅證明（見偵字
    第一八七四號卷第八頁）上載明申報遺產時間為八十七年八
    月二十一日，而財產種類業已載明郵局存款計三百六十萬二
    千二百八十五元，則被告己○○應係於前述遺產分割協議書
    用印後，辦理免稅證明前提出此存款資料，參以同案被告戊○○自承遺產分割協議書上郵局存款繼承事項係其填載，則
    被告己○○係再利用不知丙○○、乙○○及丁○○三人就遺
    產郵局存款三百六十萬二千二百八十五元部分並無拋棄繼承
    真意一事之代書戊○○，事後將賴宋尾妹於高雄郵局第二五
    支局存款共三百六十萬二千二百八十五元由己○○取得之不
    實事項登載於上開遺產分割協議書之遺產標示及分割後歸屬
    之繼承人附表欄空白處無訛。雖戊○○於本院作證時證稱：
    「（你在寫分割協議書時，有無把郵局的存款金額寫進去？
    ）幾乎是同時寫進去」云云。然關於郵局存款資料來源，戊○○於本院上訴審九十年十一月一日訊問時供稱：「（己○○委託你辦理分割手續之前有無提供你手寫之定存資料給你
    看？）有，一張很舊的手寫資料」（見本院上訴審卷第一一
    四頁），然於本院九十四年六月二十日審理時則稱：「己○○同時提出好幾張的日曆用紙，鈔錄每一張的定存單資料」
    （見本院卷第一五三頁），則究竟被告己○○所交付之資料
    係一張或多張，前後所述並不相同，已難遽信！況證人戊○○並未將所稱之抄寫定存內容之紙張交付給丙○○觀覽，亦
    據其陳明在卷（見本院卷第153 頁），被告己○○於本院上
    訴審復稱：「（當天十九日有無告知丙○○等三人你母親定
    存多少？）當時忘記，我抄了明細表給代書，代書知道，未
    親口告訴他們‧‧‧」（見本院上訴審卷第49頁），則是否
    確有所稱存款明細資料之存在，益生疑竇！況上開郵局存款
    資料若係用印時業已書就，則表示被告己○○已尋得存摺或
    定存單，其何以不提出存摺或定存單影本給代書以憑辦理，
    而要另行抄寫，亦足滋疑！況當時既僅丙○○一人前往代書
    事務所，丁○○、乙○○則未前往，為杜爭議，被告己○○
    或證人戊○○理應將所謂記載存款之明細資料影印交丙○○
    帶回，或至少將該明細資料交付丙○○觀覽或告以存款金額
    ，乃渠等並未如此之為，愈顯異常！另戊○○於本院上訴審
    稱：「‧‧‧我有將金額寫在分割協議書上，當時庚○○說
    另外還有一點存款丙○○全部拋棄」（見本院上訴審卷第一
    一四頁），然三百六十餘萬元存款並非僅是「一點存款」，
    若有其事，戊○○竟未再向丙○○詢問清楚，而逕將存款金
    額填載遺產分割協議書上，亦悖於情理明甚！在在顯示被告
    己○○與戊○○所述，係事後卸責或迴護被告己○○之詞，
    俱不足採。復查，上開變造之內容係由同案被告戊○○所填
    載，迭據戊○○供述在卷，然戊○○不知丙○○、乙○○及
    丁○○三人就遺產郵局存款三百六十萬二千二百八十五元部
    分，並無拋棄繼承真意，已經本院前審明確認定並判決戊○○、連敏君二人無罪確定在案，足見被告係利用不知情之同
    案被告戊○○為本件變造私文書之行為；證人戊○○於本院
    審理時證稱：「（依你的經驗在寫完同意書之後，如果要辦
    變更你是否要詢問他們雙方的意見？）在寫完同意書之後，
    如果有要變更的事項，通常我都會詢問雙方的意見，大家都
    沒有意見時才填寫‧‧‧」，係迴護被告己○○之詞，並不
    足採。雖戊○○、連敏君關於系爭遺產分割協議書上賴宋尾
    妹郵局存款內容於告訴人用印時即有該事項記載之辯解，係
    屬虛偽不實，不足採信。然究其因，戊○○、連敏君二人受
    託辦理本案遺產分割協議業務，竟於事後在告訴人丙○○等
    三人未在場之情況下，補載賴宋尾妹郵局存款內容，事屬異
    常而難脫變造嫌疑，是以虛偽陳述告訴人用印時該項內容業
    已填就，以為自己爭取最大辯護空間，亦難為過度之責究。
    然尚不能因戊○○、連敏君所辯，所證係屬虛偽不實，即認
    就事後填載一項與被告己○○間有何共同變造之犯意聯絡，
    而令負變造私文書刑責。
  (五)至被告所變造之遺產分割協議書有幾份？經查：依卷內所有
    遺產分割協議書顯示，共有四份：(1)被告庭呈三份內容略有
    差異之遺產分割協議書影本，分別附在原審卷第二三七頁、
    二三八頁（相同者尚有原審卷第三九、四十頁）、二三九頁
    （相同者尚有原審卷第三七、三八頁、偵字第一八七四號卷
    第四六頁）：由繼承動產部分上方之丁○○等人印文位置與
    銀行存款填載位置暨其中一份現金金額未書寫等各情觀之，
    被告所提之遺產分割協議書影本（被告在其上註明核與原本
    相符）有三份，而非由一件影印成相同多份甚為明確，且該
    三份遺產分割協議書無一與偵卷第十一、十二頁丙○○向地
    政事務所申請者相同。而原審卷第二三七頁之遺產分割協議
    書，在八十九年十一月九日之前則未經被告提出。(2)依偵字
    第一八七四號卷第四頁土地登記申請書附繳證件編號１０可知
    ，連敏君共提出二份遺產分割協議書向地政機關申請登記，
    佐以告訴人丙○○主張偵查卷第十二頁該份是從地政事務所
    請出來的，及原審卷第卅九、四十頁於遺產標示及分割後歸
    屬之繼承人附表下方有地政機關收件章，可知偵查卷第十二
    頁與原審卷第卅九、四十頁之遺產分割協議書，經連敏君同
    時提出於地政事務所，且僅一份留存於地政事務所內（即偵
    查卷第十二頁），而另份蓋章後交連敏君收執（即原審卷第
    卅九、四十頁）。同案被告連敏君於原審八十九年十一月九
    日審理時雖供稱：「（八十七年八月十九日用印當日製作幾
    份遺產分割協議書？）共做三份，有一份作廢」、「（那一
    份作廢〈提示八十八年偵字第一八七四號卷十二、四六頁、
    本院卷三九頁〉？）有一份作廢沒有送出去，就是八十八年
    偵字第一八七四號四六頁那份是作廢的，當天就作廢，作廢
    後放在我們家的公文袋內，因為房子的部分有寫錯」（見原
    審卷第二二九頁）。然作廢後放在事務所公文袋內，何以
    還需於事後填載日期？作廢後放在事務所公文袋內，何以
    己○○會於偵查中提出（依偵字第一八七四號第四四頁背面
    所載，第四十六頁之遺產分割協議書係由己○○提出無訛）
    ？無一不與常情有悖；另依原審卷第三十八頁右上角所載「
    89.4.13 庭呈原本影印」之文句，足見連敏君所稱作廢之該
    份遺產分割協議書原本係在被告處，同案被告連敏君於原審
    所供顯屬虛偽不實。同案被告連敏君、戊○○自始即書寫四
    份遺產分割協議書，除送件後留存於地政事務所內之該份以
    外尚餘三份全數交給己○○，並未交付任何一份給丙○○留
    存。
  五依上開證人庚○○於本院審理時所證陳報之情為實之陳報狀
    記載：「民國八十七年十二月五日（大約日期）陳報人除了
    攜帶上述文件外，還另外攜帶遺產協議分割書、成人拋棄繼
    承書、同意書、印鑑證明書、繼承系統表前往郵局辦理。這
    次因為窗口人員推諉說不會辦理這種業務，乃由其局長藍世
    揚與陳報人接洽。經其審視所有資料後，告知陳報人證件不
    齊全，並表示若有繼承人無法前來，可用其身份證正本與印
    章前來辦理。藍局長並叫我影印所有資料一份給他。因前往
    郵局兩次均無法辦理提領手續，陳報人女兒恐因我聽不清楚
    郵局人員的要求，遂於民國八十七年十二月十九日陪陳報人
    前往郵局。並加附被告委託辦理文件一份。此次藍局長說遺
    產協議分割書與拋（棄）繼承書沒有法院公證，不具法律效
    力，所以不行以上述證件辦理。但經女兒查閱法律相關書籍
    後，知道所謂的遺產協議分割書本身就具法律效力，且本人
    親自到高雄地方法院公證處詢問，所得到的答覆也是協議分
    割書本身就具法律效力，不需公證的，且法院公證處也無此
    項業務。因此陳報人又與女兒於民國八十八年元月十三日下
    午再次前往郵局˙˙˙我們提出所有的資料後，並由陳報人
    具結當保證人，代理局長也都不看，只說要辦的話一定要所
    有的繼承人身份證正本與印章才能辦理，女兒告訴他分割協
    議書本身就具法律效力，拿出民法他連看都不看˙˙˙」等
    語（見原審卷第219-221 頁）。另被告己○○於原審八十九
    年六月廿九日訊問時亦供稱：「（曾前往高雄楠梓煉油廠郵
    局（高雄第二十五支局）辦理儲戶亡故所遺儲金手續之人？
    ）我委任我先生庚○○去辦的」（見原審卷第一四八頁）。
    依此，被告係委託證人庚○○接續於上開三次日期，攜帶系
    爭經變造之遺產分割協議書前往上開郵局辦理領款手續而未
    果，亦臻明確。雖證人辛○○曾於原審八十九年九月十九日
    囑託訊問時證稱：「存款戶很熟，她死亡後去領款的人有男
    的來領有時一對男女，男的是姓鍾，女的賴宋尾妹的女兒己○○」（見原審卷第205 頁正面）。然證人林秋香於八十九
    年七月廿七日囑託訊問時稱：「由己○○之先生來問提領手
    續及繼承手續」、「（都是何人去問提領手續？）己○○之
    夫」（見原審卷第一六三頁），另證人鍾瑞珍亦稱曾經陪同
    庚○○前去郵局（見原審卷第一四九頁），是證人辛○○所
    述「女的賴宋尾妹的女兒己○○」一語，應係陳述有誤。又
    查，證人庚○○雖為被告之贅夫，並親自前往郵局洽辦領款
    事宜，然並無積極明確之證據足以證明其知悉該遺產分割協
    議書係經變造之文件，自難論其與被告己○○有何共同犯罪
    之圖謀，應認其係不知情之第三人，被告利用不知情之證人
    庚○○犯罪，為間接正犯。
  六本案事證已臻明確，被告所辯係事後卸責之詞，不足採信。
    另按：現行刑事訴訟法第一百五十九條等相關證據能力之修
    正條文，係於九十二年二月六日經總統公佈，並於九十二年
    九月一日施行，依刑事訴訟法施行法第七條之三但書：「修
    正刑事訴訟法施行前已依法定程序進行之訴訟程序，其效力
    不受影響」規定，如被告以外之人於該條文施行前已依當時
    之法定程序陳述，其陳述自具有證據能力，不受九十二年九
    月一日始施行之修正後刑事訴訟法之影響（最高法院九十三
    年度台上字第四一三七號、九十三年度台上字第六一一○號
    刑事判決意旨參照）。本案同案被告戊○○、連敏君、告訴
    人等三人、證人庚○○於九十二年九月一日以前所為之上開
    各該陳述，既均係依陳述當時之法定程序為之，該等陳述應
    仍有證據能力，自不受九十二年九月一日始施行之修正後刑
    事訴訟法之影響。退步言之，縱依修正後之刑事訴訟法有關
    證據能力之規定而論，渠等於偵查中所述而為本院引述為認
    定被告犯罪之部分，亦無「顯有不可信之情況」，依修正後
    刑事訴訟法第一五九條之一第二項規定，得為證據，具有證
    據能力。被告犯行堪以認定，自應依法論科。
二、被告己○○隱瞞遺產中郵局存款金額，使告訴人等同意拋棄
    此部分財產之繼承，並簽定右開遺產分割協議書後，未經告
    訴人等同意或授權，擅自在該協議書之遺產標示及分割後歸
    屬之繼承人附表欄空白處，利用不知情之代書戊○○填載「
    銀行存款：高雄第廿五支局定存（或載為定期存款）新臺幣
    三四一五、四四五元正，活存（或載為活期存款）新臺幣一
    八六、八四○元正，合計新臺幣三、六○二、二八五元整，
    （或增一〈由〉字）己○○（或增〈繼承〉二字）取得新臺
    幣三、六○二、二八五元整（或記載為己○○取得全部）」
    等字，以變造該遺產分割協議之內容，並利用不知情之庚○○持以向高雄郵政局第廿五支局詐領該存款未得逞，足生損
    害於告訴人丙○○、乙○○、丁○○等三人對於賴宋尾妹遺
    產之繼承。核被告己○○所為，係犯刑法第二百十六條、第
    二百十條之行使變造私文書罪、同法第三百三十九條第三項
    、第一項之詐欺取財未遂罪。公訴人認係犯刑法第三百三十
    九條第一項詐欺既遂罪及偽造並行使偽造私文書罪，均有誤
    會。被告己○○變造私文書之低度行為，應為其後持以行使
    之高度行為所吸收，不另論罪；其以一變造並持以行使變造
    私文書行為，侵害告訴人三人之法益，觸犯三相同罪名，為
    想像競合犯，及所犯行使變造私文書、詐欺取財未遂二罪間
    具方法、結果之牽連犯關係，應從一重論以行使變造私文書
    罪。其利用不知情之戊○○變造私文書、利用不知情之庚○○行使變造私文書、詐欺取財未遂，均為間接正犯。被告所
    利用之庚○○雖曾三度提出變造之遺產分割協議書以洽領前
    開郵局存款，然此係單一行為之數個舉動接續進行，以實現
    一個犯罪構成要件，侵害同一法益，應係成立一個罪名之接
    續犯，並非連續犯。又按：「同時偽造同一被害人之多件同
    類文書或同一被害人之多張支票時，其被害法益仍僅一個，
    不能以其偽造之文書件數或支票張數，計算其法益。此與同
    時偽造不同被害人之文書或支票時，因有侵害數個人法益，
    係一行為觸犯數罪名者迴異」（最高法院73年台上字第3629
    號判例參照）。經查，被告己○○利用不知情之戊○○同時
    變造遺產分割協議書四份，依上說明，亦僅成立一罪。又刑
    法上之行使變造私文書，必須提出變造之文書，本於該文書
    之內容有所主張方得成立。被告委託代書連敏君於八十七年
    十一月三日（收件日期）向苗栗縣苗栗地政事務所聲請土地
    登記時，雖提出遺產分割協議書二份（見偵字第一八七四號
    卷第四頁），但該次係辦理土地登記，應未就變造內容有所
    主張，是以無行使變造私文書之問題，併予敘明。
三、原審認被告犯罪事證明確，予以論罪科刑，固非無見，惟查
    被告己○○係在其與告訴人丙○○等簽立完成遺產分割協議
    書後，擅自在其上加列文字，以變更原有之內容，與未經他
    人同意或授權而冒用他人名義之偽造文書有別，被告己○○
    所為，應係犯行使變造私文書罪，原判決論以行使偽造私文
    書罪，尚有未洽；又被告己○○係利用不知情之戊○○犯罪
    ，原判決併認有利用連敏君犯罪，及原判決未認定被告係利
    用不知情之庚○○犯罪，亦有未合。被告己○○上訴意旨，
    仍執前詞，否認犯罪，雖無理由，但檢察官上訴意旨，以被
    告己○○始終否認犯罪，圖領郵局存款，罔顧兩造間至親關
    係，犯後復拒絕配合共同處理存款事，認原審判處緩刑不當
    ，則為有理由，並有上述可議之處，應由本院將原判決此部
    分撤銷改判。爰審酌被告己○○為告訴人三人之阿姨，本屬
    至親，因為招贅婚且被繼承人賴宋尾妹生前均由其照護，一
    時失慮而認應由其獨自繼承賴宋尾妹遺產之犯罪動機、手法
    、遺產現金部分尚未由其單獨繼承得逞所生危害非鉅及犯罪
    後態度等一切情狀，量處如主文第二項所示。又按九十年一
    月四日修正，同年月十日經總統公布施行之刑法第四十一條
    規定：「犯最重本刑為五年以下有期徒刑以下之刑之罪，而
    受六個月以下有期徒刑或拘役之宣告，因身體、教育、職業
    、家庭之關係或其他正當事由，執行顯有困難者，得以一元
    以上三元以下折算一日，易科罰金。但確因不執行所宣告之
    刑，難收矯正之效，或難以維持法秩序者，不在此限」，亦
    即修正前刑法第四十一條原規定所犯最重本刑為三年以下有
    期徒刑之罪，而受六個月以下有期徒刑或拘役之宣告，因身
    體、教育、職業或家庭之關係，執行顯有困難者得為易科罰
    金，已修正為同條第一項前段為所犯最重本刑為五年以下有
    期徒刑之刑之罪，而受六個月以下有期徒刑或拘役之宣告，
    因身體、教育、職業、家庭之關係或其他正當事由，執行顯
    有困難，得為易科罰金，並於九十年一月十日修正公佈，同
    年一月十二日生效，比較新舊法以新法較有利於行為人，自
    應適用有利於被告之修正規定，並予諭知易科罰金之折算標
    準。
據上論斷，應依刑事訴訟法第三百六十九條第一項前段、第三百
六十四條、第二百九十九條第一項前段、第三百六十八條、刑法
第二百十六條、第二百十條、第三百卅九條第三項、第一項、第
五十五條、第二條第一項前段、第四十一條第一項前段、罰金罰
鍰提高標準條例第一條前段、第二條，判決如主文。
本案經檢察官甲○○到庭執行職務。
中　　華　　民　　國　　94　　年　　7 　　月　　21　　日
              刑事第四庭  審判長法　官　洪　耀　宗
                                法　官　陳　欣　安
                                法　官　江　德　千
上列正本證明與原本無異。
如不服本判決應於收受送達後十日內向本院提出上訴書狀，其未
敘述上訴之理由者並得於提起上訴後十日內向本院補提理由書（
均須按他造當事人之人數附繕本）。
                                書記官　吳　麗　琴
中　　華　　民　　國　　94　　年　　7 　　月　　22　　日
【附錄論罪科刑法條】
刑法第二百十六條：
行使第二百十條至第二百十五條之文書者，依偽造、變造文書或
登載不實事項或使登載不實事項之規定處斷。
刑法第二百十條：
偽造、變造私文書，足以生損害於公眾或他人者，處五年以下有
期徒刑。
刑法第三百三十九條：
意圖為自己或第三人不法之所有，以詐術使人將本人或第三人之
物交付者，處五年以下有期徒刑、拘役或科或併科一千元以下罰
金。
以前項方法得財產上不法之利益或使第三人得之者，亦同。
前二項之未遂犯罰之。
                                                      Ｒ
